臺灣高等法院刑事判決　　　　　　　　　　　　　九十一年度上易字第一二四四號
　　上　訴　人　臺灣臺北地方法院檢察署檢察官
　　被　　　告　乙○○
右上訴人因被告違反著作權法案件，不服臺灣臺北地方法院九十年度易字第一六五０
號，中華民國九十一年二月二十二日第一審判決（檢察官聲請簡易處刑案號：臺灣臺
北地方法院檢察署八十九年度偵字第二一七七二號），提起上訴，本院判決如左：
    主  文
上訴駁回。
    理  由
一、公訴意旨略以：乙○○係台北縣新店市○○路○段二五七號德緯影音社（市招為
    ＦＵＮ  ＨＯＵＳＥ電影院）負責人，明知日劇「另一個天堂」影集第八集至第
    十一集，係由華哥多媒體科技股份有限公司（下稱華哥公司）享有著作財產權，
    竟向不詳姓名成年男子，以不詳價格購入未經華哥公司授權或同意而擅自重製之
    上開「另一個天堂」影集之影音光碟片一套，明知為侵害華哥公司著作權之物，
    基於概括犯意，意圖散布，自民國（下同）八十九年九月十三日起，將上開盜版
    之「另一個天堂」影集影音光碟片一套八片（即四盒，每盒二片），陳列在上址
    店中，並依會員等級，以租價每次每盒二片新台幣（下同）二十元、二十五元、
    三十五元不等之價格出租予不特定顧客。嗣於八十九年十月十七日十七時五分許
    ，為警持搜索票前往上址當場查獲，並扣得上開盜版之「另一個天堂」影集影音
    光碟片一套共八片 (其中第八至十一集係錄於第六片以後) 。案經華哥公司告訴
    由台北市政府警察局信義分局報告偵辦。因認乙○○涉犯著作權法第九十二條之
    擅自以出租之方法侵害他人之著作財產權罪嫌云云。
二、按犯罪事實應依證據認定之，無證據不得推定其犯罪事實。又不能證明被告犯罪
    者，應諭知無罪之判決，刑事訴訟法第一百五十四條、第三百零一條第一項分別
    定有明文。又認定不利於被告之事實，須依積極證據，苟積極證據不足為被告事
    實之認定時，即應為有利被告之認定，更不必有何有利之證據；次按事實之認定
    ，應憑證據，如未能發現相當證據，或證據不足以證明，自不能以推測或擬制之
    方法，為裁判基礎；且被告否認犯罪事實所持之辯解，縱屬不能成立，仍非有積
    極證據足以證明其犯罪行為，不能遽為有罪之認定；再按認定犯罪事實，所憑之
    證據，雖不以直接證據為限，間接證據亦包括在內，然無論直接或間接證據，其
    為訴訟上之證明，須於通常一般之人均不致於有所懷疑，而得確信其為真實之程
    度者，始得據之為有罪之認定，倘其證明尚未達到此一程度，而有合理性懷疑之
    存在時，即無從為有罪之認定（最高法院三十年上字第八一六號判例、四十年台
    上字第八六號判例、三十年上字第一八三一號判例及七十六年台上字第四九八六
    號判例參照）。復按告訴人之告訴，本以使被告受刑事訴追為目的，故其陳述是
    否與事實相符，自應調查其他證據，以資審認，苟其所為攻擊之詞，尚有瑕疵，
    則在此瑕疵未予究明以前，即不能遽採為斷罪之基礎（最高法院六十九年台上字
    第一五三一號判決參照）。末按著作權法第六十條第一項規定：「合法著作重製
    物之所有人，得出租該重製物，但錄音及電腦程式著作之重製物，不適用之。」
    故除錄音及電腦程式著作之重製物外，合法著作重製物之所有人，基於著作權法
    上之第一次銷售原則（亦稱之為權利耗盡原則），得出租該重製物。
三、本件公訴人認被告乙○○涉有前揭違反著作權法第九十二條規定之犯行，無非以
    告訴代理人甲○○之指訴、證人即查獲警員黃世昌之證述、華哥公司市場輔導搜
    證報告表、本件光碟片之出租收據、租出明細表、現場查獲時之照片、扣押物品
    證明筆錄及授權書、原產地證明、合約書、錄影節目審查合格證明書、告訴人所
    提工商時報八十九年八月十五日報導影本、發票等為主要論據。訊據被告乙○○
    對於擔任德緯影音社負責人，於右揭時、地遭警員持搜索票查扣「另一個天堂」
    影集影音光碟片共八片之事實坦承不諱，然堅決否認有何違反著作權法之犯行，
    辯稱：當日在德緯影音社查扣之「另一個天堂」影集影音光碟片八片，係其於八
    十九年八月間，向告訴人華哥公司業務員林永福以一千四百三十元所購買，當時
    共購買十一片，為正版品，該店只出租正版影音光碟片，並未出租盜版影音光碟
    片，且當日查扣之八片影音光碟片並非庭訊時所提示之扣案影音光碟片，因其在
    當日扣押之影音光碟片上均有簽名及按捺指印，且被查扣的是第一集至第八集，
    當時其尚保有第九集至第十一集未被查扣等語。
四、經查：
    （一）本案「另一個天堂」影集第八集至第十一集確經告訴人華哥公司於八十九
          年六月一日取得授權，其中第八集、第九集在日本國首次發行日期，係八
          十九年（即西元二０００年）七月五日，第十、十一集則為同年七月十九
          日，告訴人並於八十九年八月三日在中華民國管轄區域內發行等情，業據
          告訴代理人甲○○陳明在卷，並有行政院新聞局錄影節目審查合格證明書
          、授權書、證明書、授權證、原產地證明、作品目錄、合約書、工商時報
          八十九年八月十五日報導影本、發票及行政院新聞局八十九年十一月十三
          日（八九）正廣一字第一七０四四號書函等附卷可稽（見偵查卷第十六頁
          至第十八頁、第二十頁至第二十八頁、第七十四頁至第七十七頁），是「
          另一個天堂」影集第八集至第十一集，已符合著作權法第四條第一款之規
          定，屬我國著作權法應予保護之著作。另第一集、第二集至第四集、第五
          集至第七集在日本首次發行日期分別係八十九年四月二十八日、同年六月
          七日、同年六月二十一日，距八十九年年八月三日在中華民國管轄區域內
          發行之日期，已逾三十日，不符合著作權法第四條第一款之規定，不受我
          國著作權法之保護，且檢察官於起訴書中亦記載，就第一集至第七集被告
          被違反著作權法部分不成立犯罪，但與已起訴部分為同一事實，故不另為
          不起訴處分，故檢察官於起訴書亦敘明，僅就被告侵害「另一個天堂」影
          集第八集至第十一集之著作權部分起訴。
    （二）被告辯稱：當日搜索扣押之「另一個天堂」影集影音光碟片八片係會員李
          石英於八十九年九月十三日所租，李石英於租借一個多月後，方於警員實
          施搜索扣押當日即同年十月十七日返還一節，核與告訴代理人甲○○所陳
          ：確有華哥公司職員李石英至被告所營之德緯影音社租借「另一個天堂」
          影集影音光碟片，在聲請搜索票當天，並命李石英將租得之該影音光碟片
          遞交檢察官，於檢察官閱畢後，方命李石英交還德緯影音社（見偵查卷宗
          第八頁、第八十六頁反面、原審卷第五十五頁）等情相符。告訴代理人劉
          啟光於原審審理中亦供陳李石英確係華哥公司之職員無訛，又有華哥多媒
          體科技股份有限公司市場輔導搜證報告表、出租收據及被告所提出之李石
          英租出明細表在卷可參（見原審卷第五十四頁，偵查卷第十五頁、第八十
          八頁，原審簡字卷第二十九頁）。雖證人李石英於原審審理中經合法傳、
          拘均未到庭應訊，然無礙於被告此部分辯解之成立，被告此節所陳，堪以
          採信，當日扣押之「另一個天堂」影集影音光碟片八片確係告訴人之職員
          李石英於租借後返還被告所扣得，應可認定。
    （三）然當日查扣之「另一個天堂」影集影音光碟片八片，是否可能為正版品？
          查證人即華哥公司業務員林永福於原審訊問時證稱：被告於八十九年八月
          間確實有向伊購買告訴人發行之「另一個天堂」影集正版影音光碟片一套
          共十一片，收款之日期則為同年八月二十二日，且扣案之八片影音光碟片
          非屬告訴人之產品（見原審簡字卷第四十五頁、易字卷第七十九頁至第八
          十頁）等語，核與被告所辯其曾向告訴人華哥公司購買過正版「另一個天
          堂」影集影音光碟片等語相符，又有被告所提出之銷售資料及現金簽收單
          在卷可稽（見原審簡字卷第二十六頁、第二十七頁）。雖公訴人質疑證人
          林永福之證詞，而認證人林永富所為證言顯為迴護被告之詞云云。然林永
          福係告訴人之職員，如何可能為有利被告之說詞。且該扣案影音光碟片之
          編號為０九０一三三至０九０一三六號，此觀扣案之光碟片外包裝自明，
          而依被告所提出之該「另一個天堂」影音光碟片之出租明細表及照片觀之
          （見偵查卷宗第九十一頁至第九十三頁，原審簡字卷第二十八頁至第三十
          頁），最早之出租日期為八月十八日，共出租五次，則證人林永福縱於原
          審證述渠係於八十九年七月間將被告所購買之「另一個天堂」影集影音光
          碟片一套送至被告所營之德緯影音社，並於同年八月前往收款云云（見原
          審易字卷第七十八頁），雖與事實相違，然證人林永福所為之證言，大致
          均與被告所辯相符，業如前述，則證人林永福縱因時間之流逝而不知確實
          將「另一個天堂」影集之影音光碟片送達至被告所營德緯影音社之時間，
          於原審訊問時並憑渠記憶所及而為上述證言，本院認尚與常情無悖，況告
          訴代理人甲○○對華哥公司之前職員林永福販售光碟與被告一事，亦表示
          並無疑問（見原審簡字卷第四十五頁），因認被告此節所辯，亦可採信，
          被告確有向告訴人華哥公司購買正版「另一個天堂」影集影音光碟片一套
          無誤。
    （四）雖告訴代理人甲○○陳稱當日所扣押之「另一個天堂」影集影音光碟片八
          片均係盜版品無誤，然被告則辯稱當日搜索時警員所扣押之「另一個天堂
          」影集影音光碟片八片均屬正版品無訛，並非盜版，當日之所以僅扣押「
          另一個天堂」影集影音光碟片八片，係因會員李石英僅向其租借八片，並
          未租借其後之第九集至第十一集，而扣案之八片盜版影音光碟片並非當日
          扣得之影音光碟片，因其已在當日警員實施彌封扣押之「另一個天堂」影
          集影音光碟片上簽名及按捺指印，而扣案之八片影音光碟片均未簽名及按
          捺指印等語，雙方各執一詞。扣案之「另一個天堂」影集影音光碟片八片
          ，經原審於九十年八月二十一日當庭勘驗結果，確無被告之簽名及指印無
          訛，此有原審訊問筆錄在卷可稽（見原審簡字卷第二十頁至第二十二頁）
          ，再觀之其上之查扣單，僅載有日期、店名、地址、查扣證物片名及數量
          等相關資料，於現場人簽章欄上並未有被告本人之簽名，告訴代理人許恭
          誠於原審訊問時並稱其上之查扣單為渠所書寫等語（見原審易字卷第五十
          四頁），且該證物上除貼有「信義分局黃世昌」之標籤外，復未由該機關
          或公務員蓋印，顯已與刑事訴訟法第一百三十九條第二項「扣押物，應加
          封緘或其他標識，由扣押之機關或公務員蓋印。」之規定相悖。參以告訴
          代理人甲○○於原審審理時陳明當日搜索之案件共有四件，被告所營之德
          緯影音社係第三件等語（見原審易字卷卷第五十頁），並佐以證人即當日
          至現場執行搜索之員警黃世昌所證當日漏未使被告簽名及捺印之影音光碟
          片僅有被告一件等語（見原審易字卷第五十九頁），相互勾稽以觀，當日
          至現場搜索之警員證人黃世昌既身為專業執行查緝犯罪之警務人員，並非
          初次執行警察勤務，當日搜索扣押之店家復不僅一家，且至被告所開設之
          德緯影音社係屬第三家之情形下，卻漏未使被告在扣押證物上簽名及捺印
          ，本案搜索扣押之過程，實有瑕疵。況證人黃世昌於原審訊問時復證稱當
          日在現場封裝證物之人為告訴代理人甲○○（見原審易字卷第五十七頁）
          一情，尤足見當日為搜索扣押之人係告訴代理人甲○○，警員黃世昌及楊
          錦榮僅係在場耳，此與刑事訴訟法第一百三十六條第一項所定「扣押，除
          由法官或檢察官親自實施外，得命檢察事務官、司法警察官或司法警察執
          行。」之規定有違，則扣案之「另一個天堂」影集影音光碟片八片是否確
          為當日查扣之「另一個天堂」影集影音光碟片八片，顯有可疑。本院於九
          十一年七月九日審理時，亦當庭勘驗、比對扣案證物（八十九年度保字第
          一五四二號）與告訴代理人及被告所提出之正版光碟片（九十年度保字第
          一一五０號），兩者光碟片之正面所示，正版光碟片附有核准字號、許可
          證號及發行公司等內容，而盜版光碟片則付之闕如，從外表上觀察，正版
          與盜版之光碟片有明顯之區別（見本院卷第三十六頁、第四十一頁）。惟
          本件扣案之影音光碟片八片，既未經被告簽封、按指印，已如前述，則該
          扣案之八片光碟片，是否屬被告所有，顯有疑問，尚不足執為不利被告認
          定之證據。
    （五）又告訴代理人甲○○雖迭於偵訊及原審審理中指稱：扣案之八片影音光碟
          片確係八十九年十月十七日搜索扣押而得之影音光碟片，此由卷附之當日
          照片即可知悉云云。然查，當日至現場搜索時，拍照存證及封裝證物之人
          均為告訴代理人甲○○，並非當日到場之警員即證人黃世昌及楊錦榮，此
          據告訴代理人甲○○及證人黃世昌陳明在卷（見原審簡字卷第二十一頁、
          易字卷第五十七頁），而告訴代理人甲○○與被告實立於對立之地位，則
          告訴代理人甲○○所指卷附之照片確係當日至現場搜索時所拍攝之照片一
          情，是否為真，亦有可疑。況原審質之告訴代理人甲○○當日至德緯影音
          社搜索時，現場之在場人為何人，告訴代理人甲○○先稱：「當天到達現
          場，有看到被告、被告的太太王小莉，並發現本案扣案的盜版光碟片，盜
          版的光碟片是放在櫃台的電腦旁邊，我並有現場照相。」云云，嗣又改稱
          「印象模糊了，記得到現場的警員約有兩個到三個，告訴人這邊，只有我
          一個人，至於被告是一開始就在場，還是後來才出現，因為時間已久，我
          已經不記得了。至於被告的太太當時是否在場，因為時間太久，我也不記
          得，當時是否有其他顧客在場，我也無法記憶。」，並稱業已不復記憶是
          否見過王小莉，當日於查獲盜版影音光碟片，放映過確定屬盜版品及照相
          後，即將之交警員處理（見原審易字卷第四十六頁、第四十九頁至第五十
一頁）云云，所陳先後不一，當有避重就輕之嫌。再原審就此質之證人即
          員警黃世昌及楊錦榮，證人黃世昌證稱：當天係伊、楊錦榮及告訴代理人
          甲○○執行搜索，搜索時僅被告之太太王小莉在場，被告不在場，在櫃台
          搜索到本案扣案的盜版影音光碟片，於被告在場的時候，有放映查到的影
          音光碟片，並且照相，然後才彌封起來給被告簽名、按指印及作筆錄，當
          天證人楊錦榮及告訴代理人甲○○先行離去到另一個現場，伊於本案處理
          完畢後，再趕去會合云云；證人楊錦榮並證稱：搜索當天渠與警員黃世昌
          及告訴代理人甲○○一起去德緯影音社搜索，至現場打開櫃子後在其內搜
          到盜版影音光碟片，搜索時被告不在場，渠等在放映扣押之盜版影音光碟
          片及照相完畢後，即將扣押物彌封交黃世昌處理，渠與告訴代理人前往另
          一現場搜索，被告在渠與告訴代理人離去前尚未到達，拍照當時被告不在
          現場，當日並有將扣押之影音光碟片盒蓋打開，不過不記得當時看到的是
          何種版本云云（見原審易字卷第五十六頁、第五十八頁、第六十四頁、第
          六十八頁），經核上開二證人之證言，就當時究係何人在場，搜索時被告
          有無在場、照相時被告是否已到達等情均顯有互相矛盾之處，則渠等所證
          是否確為當日之情，真實性自有可疑。況若證人楊錦榮所證為真，被告當
          無從出現在該照片之中，然觀之該等照片卻有被告在店內出現之畫面（見
          偵查卷宗第三十一頁下方照片），是該照片是否確均為搜索扣押當日所拍
          攝，抑或非當日所拍攝，是否一部份為當日所拍攝，另一部份非當日所拍
          攝，尚有疑問，無法達一般人均屬確信之程度，且原審要求告訴代理人提
          出該等照片之底片以證明該等照片確為當日所連續拍攝，告訴代理人劉啟
          光復稱該等底片並未留存（見原審易字卷第一０四頁至第一０五頁），是
          前揭顯有瑕疵之證詞及照片等，亦不足為不利於被告之認定。
五、綜上所述，被告所辯扣案之光碟片與搜索當日扣押之光碟片不符等情，非不可採
    信，自難僅憑告訴代理人甲○○之指訴、證人黃世昌之證述、華哥公司市場輔導
    搜證報告表、本件光碟片之出租收據、租出明細表、現場查獲時之照片、扣押物
    品證明筆錄及授權書、原產地證明、合約書、錄影節目審查合格證明書、告訴人
    所提工商時報八十九年八月十五日報導影本、發票等件證據資料，即遽認被告乙
    ○○有公訴意旨所指犯行，此外，復查無其他證據足認被告有何違反著作權法之
    犯行，自屬不能證明被告犯罪，原審因而為被告無罪之諭知，經核並無不合。
六、檢察官提起上訴略以：本件搜索程序當是合法無疑，而扣案光碟與在現場所查獲
    者並無不同，又證人甲○○、黃世昌、楊錦榮等就查扣過程之證述內容雖有些許
    差異，但所證述情節大致並無出入，渠等證詞應堪採信；至查扣物之彌封處確實
    是因疏忽未給被告簽名、捺印，且被告於接獲員警事後要求補簽名之電話時，竟
    未表示其已簽名，卻言「沒必要」，顯非合乎情理。再本件扣押物雖是由告訴代
    理人甲○○彌封並標示，但整個過程均是在被告及員警黃世昌、楊錦榮目睹下所
    為，此扣押物於法應不失其證據能力；另偵查卷宗第三十三頁下面之扣案影集光
    碟照片，照片後面日期與卷附照片都是連號，可證明是同一批，且該照片之四周
    ，尚有被告之市招證書，尚難認是告訴人事後偽造；至華哥公司新店分店員工林
    永福證稱，伊曾在八十九年七月十到被告店內推銷系爭日劇，惟此與該片在國內
    之發行時間不符，而被告所提之憑據，為被告公司清單，可信度令人啟疑。另證
    人吳小莉所證其出現在被告店內之原因及時間，雖與被告所辯相符，但畢竟其二
    人是夫妻關係，有否隱瞞不得而知。又被告辯稱扣案光碟是李石英所租借、返還
    ，且有歷次租片紀錄可稽，然被告並不否認李石英確實是其店內會員，本件亦難
    逕認是告訴人有意或有機會栽贓誣告，指摘原審判決被告無罪係屬不當云云。惟
    扣案之光碟片未經被告簽封，已如前述，本案執行搜索扣押之過程、查扣現場之
    照片，以及證人甲○○、黃世昌、楊錦榮就查扣過程之證述均顯有瑕疵，均不足
    為不利於被告認定之證據，而證人林永福證述販售與被告光碟情節，與被告所述
    相符，堪予採信，另被告就事後員警要求其補簽名一事，於原審審理時係證稱：
    「（對檢察官所述罪嫌有何辯解？）‧‧‧至於黃世昌警員打電話來要我再補簽
    名，我告訴他說我已經簽過名，所以我就不再簽名了。‧‧‧」等語，亦非如上
    訴意旨所述，是檢察官之上訴，為無理由，應予駁回。
據上論斷，應依刑事訴訟法第三百六十八條，判決如主文。
本案經檢察官李金定到庭執行職務。
中    華    民    國      九十一  年       七       月       二十三     日
     臺灣高等法院刑事第二十二庭
                                 審判長法  官  許  正  順
                                       法  官  邱  同  印
                                       法  官  林  明  俊
右正本證明與原本無異。
不得上訴。
                                       書記官  蕭  進  忠
中    華    民    國      九十一  年       七       月       二十五     日
